【裁判字號】    97,基簡,177
【裁判日期】    970818
【裁判案由】    拆除地上物等
【裁判全文】
臺灣基隆地方法院民事判決             97年度基簡字第177號
原      告  丙○○
訴訟代理人  吳展旭律師
複代理人    戊○○
複代理人    甲○○
被      告  乙○○
訴訟代理人  詹振寧律師
上列當事人間請求拆除地上物等事件，本院於中華民國97年８月
４日辯論終結，茲判決如下：
     主  文
被告應將坐落基隆市○○區○○段92－88地號土地上如附圖Ａ部
分之地上物拆除後，將土地交還原告。
訴訟費用新臺幣壹仟陸佰陸拾元由被告負擔。
本判決得為假執行。但被告如以新臺幣壹拾伍萬貳仟陸佰元為原
告預供擔保，免為假執行。
    事實及理由要領
一、本件原告主張：坐落基隆市○○區○○段第92－88地號土地
    （下稱系爭土地）為伊所有，被告未經伊同意，擅自占用其
    中如附圖Ａ部分，於其上設置地上物，面積10.9平方公尺，
    迭次催請被告將上開系爭土地之地上物除去後，將土地交還
    於伊，均不獲置理等情，為此依民法第0767條前段、中段之
    規定，訴請被告將系爭土地之地上物除去後，將土地交還於
    伊。又被告前曾無權占有與系爭土地相鄰之同段82－31地號
    土地，業經本院87年度訴字第0125號及臺灣高等法院89年度
    上字第0263號判決被告應將土地返還於伊確定在案，足認被
    告就系爭土地亦為無權占有。
二、被告對於占有原告所有系爭土地如附圖Ａ部分，面積10.9平
    方公尺，於其上設置地上物等事實並不爭執，惟以：本件與
    前訴中所涉土地不同，前訴無法證明被告無權占有，系爭土
    地係於民國（下同）85年間分割自同段92－14地號土地（下
    稱92－14地號土地），至系爭地上物於34年即已存在於基隆
    市政府所有之92－14地號土地上（包括其後分割出之系爭土
    地），92－14地號土地本由原告及訴外人丁○○向基隆市政
    府承租，供原告父母建屋使用，嗣於61年間兩造及訴外人丁
    ○○３人本欲共同出名向基隆市政府購買92－14地號土地，
    惟被告因戶籍登記上養女身分遭更改為家屬，不符當時申購
    規定，故由原告與訴外人丁○○承買，各取得土地應有部分
    ２分之１，並將被告應有部分３分之１信託登記於原告及丁
    ○○名下，且92－14地號土地之租金收益，至少自62年起至
    82年間，均由兩造及丁○○共同分配，亦足見被告就92－14
    地號土地之應有部分確係信託登記於原告及訴外人丁○○名
    下；況原告於承買92－14地號土地時，已知悉其上存有系爭
    地上物，嗣85年12月間92－14地號土地因裁判分割，由原告
    取得系爭土地所有權全部，原告亦未於先前拆屋還地訴訟中
    主張被告占用92－88地號土地之事實，應推斷原告有默許被
    告使用系爭土地之意思；且系爭土地上既存之地上物經三方
    同意由被告分管使用迄今，被告就系爭土地亦存有應有部分
    ３分之１，故被告基於分管協議及信託登記，自非無權占有
    等語，資為抗辯。聲明：駁回原告之訴，並陳明：如受不利
    之判決，願供擔保，請准予免為假執行（即為以供擔保為條
    件得免為假執行之宣告）。
三、查原告主張：系爭土地為伊所有及被告占用系爭土地如附圖
    Ａ部分，於其上設置地上物，面積10.9平方公尺等事實，為
    被告所不爭，並有系爭土地之登記謄本在卷可稽；就被告占
    用系爭土地之位置及面積如附圖Ａ部分，面積10.9平方公尺
    部分，並經本院函請基隆市信義地政事務所派員會測，製有
    複丈成果圖在卷可稽，原告此部分之主張自堪信為真實，而
    得為本件判斷之基礎。本件兩造之爭點在於：(一)被告是否
    為原告父母之養女；及(二)兩造與訴外人丁○○間是否有信
    託登記及分管協議存在兩點。以下分述之。
四、查被告主張：伊為原告父母之養女之事實，為原告所否認，
    雖被告聲請訊問證人即原告之胞姊丁○○為證，並經丁○○
    到庭證稱：因被告之父與伊母熟識，且伊家之家境較佳，故
    伊父母收養被告為養女，但因躲避空襲，無暇到戶政機關辦
    理收養手續，當時簽訂之相關文件亦已遺失等語；惟查：若
    原告之父母確有收養被告之意願及事實，則於戰爭結束（34
    年８月14日）後至原告之父死亡時（50年８月23日）尚有10
    餘年，欲辦理收養登記並無困難，何以原告之父母始終未向
    戶政機關辦理收養登記？縱當年簽訂之相關文件確已遺失，
    重新簽訂亦無困難，何以原告之父母始終不為？其次、原告
    為高中畢業，證人丁○○更係臺灣大學醫學院醫科畢業，均
    受良好教育，而被告卻未受任何正規教育，衡之常情，如原
    告父母確有收養被告為養女，則同為子女，豈有如此之差別
    待遇？尤其原告之父母並非無親生之子女（即有原告及證人
    丁○○２女），所無者乃男性之子嗣，故原告父母如有收養
    子女之意思，衡之國人向以男子始能繼承宗祧、祭祀祖先之
    習俗，亦應收養男子為子才是，又何須多收養１女為養女？
    此外、被告於本院87年度0125號及臺灣高等法院89年度上字
    第0263號兩造間返還土地事件中，亦曾為相同之抗辯，而為
    本院及臺灣高等法院所不採，亦有本院87年度0125號及臺灣
    高等法院89年度上字第0263號判決影本在卷可資參照，綜上
    判斷，被告至多僅為原告父母所收留，因自幼即侍奉原告父
    母，且勤奮乖巧，深受原告父母喜愛，視如己出而已，應非
    有收養被告為養女之事實（證人丁○○所證稱者，未必為真
    實），被告此部分之主張尚難信為真實。
五、次查被告主張：於61年間兩造及證人丁○○３人本欲共同出
    名向基隆市政府購買92－14地號土地，惟因被告戶籍登記上
    由養女身分遭更改為家屬，不符當時申購規定，故由原告與
    證人丁○○承買，各取得92－14地號土地應有部分２分之１
    ，並將被告應有部分３分之１信託登記於原告及丁○○名下
    等情，亦為原告所否認，雖被告亦聲請訊問證人即原告之胞
    姊丁○○為證，並經丁○○到庭證稱確有其事屬實；惟查：
    被告並非原告父母收養之養女（證人丁○○所證稱者，未必
    真實），已如上述，並無共同出名向基隆市政府購買92－14
    地號土地之必要及可能（因與規定不符）；縱被告係欲共同
    出資向基隆市政府購買92－14地號土地，惟被告既未如是主
    張，更未提出任何曾出資之證據以實其說，故亦難以推斷；
    其次、證人丁○○之父於50年８月23日即已死亡，丁○○與
    原告卻於61年間始向基隆市政府承購92－14地號土地，衡之
    常情，一般人實無從預知子女10年後將購買土地，甚至就10
    年後所購買之土地事先預做安排，況證人丁○○及原告於60
    年間始知可向基隆市政府購買系爭土地，原告之父更不可能
    預先要求將系爭土地應有部分８分之１給予被告，故證人丁
    ○○此部分所為證言與常情不符，難予採信；再者、被告於
    本院87年度0125號及臺灣高等法院89年度上字第0263號兩造
    間返還土地事件中，亦曾為相同之抗辯，而為本院及臺灣高
    等法院所不採，亦有本院87年度0125號及臺灣高等法院89年
    度上字第0263號判決影本在卷可資參照；至丁○○固自62年
    起即將92－14地號土地之租金分予兩造及自己，更於87年５
    月以聲明書同意將伊所有３筆土地之應有部分各８分之１移
    轉予被告之子；惟此應係原告與證人丁○○之父生前確曾交
    代日後應照顧被告之生活，及證人丁○○願意遵照伊父遺願
    ，將土地租金繳納土地稅及房屋稅後所剩餘額之８分之１分
    給被告，並願意將３筆土地應有部分各８分之１移轉予被告
    之子而已，尚難證明兩造及證人丁○○間存有分管協議及信
    託登記；又原告就被告無權占用系爭土地之鄰地，已提起前
    訴請求拆屋還地，本件地上物又係依附前訴地上物而建，實
    尚難認原告有默許被告繼續使用系爭土地之意思，故亦難僅
    以原告於購買92－14地號土地時，已知悉其上有系爭建物存
    在，即謂原告有默許被告繼續占用系爭土地之意思；此外被
    告復無其他證據以實其說，自難信其主張為真實。綜上判斷
    ，於61年間向基隆市政府購買92－14地號土地者，應僅原告
    與證人丁○○２人，被告應無參與，自無所謂「將被告應有
    部分３分之１信託登記於原告及丁○○名下」之可言，被告
    此部分之主張亦難信為真實。綜上，被告占用系爭土地設置
    地上物，應為無權占有無疑。
六、按「所有權人對於無權占有或侵奪其所有物者，得請求返還
    之；對於妨害其所有權者，得請求除去之。」民法第0767條
    定有明文。被告既無權占用原告所有系爭土地如附圖Ａ部分
    ，面積10.9平方公尺，如上所述，從而原告本於所有權人之
    地位，依民法第0767條之規定，請求被告將地上物拆除後，
    將所占用之土地返還予伊，自有依據，應予准許。
七、本件係「就民事訴訟法第0427條第１項訴訟（關於財產權之
    訴訟，其標的之金額或價額在新臺幣50萬元以下者）適用簡
    易程序所為被告敗訴之判決」，依民事訴訟法第0389條第１
    項第３款規定，應依職權宣告假執行，爰依職權宣告之。又
    被告陳明如受不利益之判決，願供擔保免為假執行（即求為
    以預供擔保為條件得免為假執行之宣告），經核亦無不合，
    爰酌定相當之擔保金額，一併准許之。
八、訴訟費用1,660.元，依民事訴訟法第78條規定，應由敗訴之
    被告負擔，爰一併確定其數額如主文第２項所示。
九、據上論結，本件原告之訴為有理由，依民事訴訟法第0436條
    第２項、第78條、第0389第１項第３款、第0392條第２項，
    判決如主文。
中    華    民    國    97    年     8    月    18    日
                  基隆簡易庭法      官  林金發
以上正本係照原本作成。
如不服本判決，應於本判決送達後20日內向本院提出上訴狀（並
附繕本）及繳納上訴裁判費，上訴於本院合議庭。
中    華    民    國    97    年    8     月    18    日
                            法院書記官  陳錦進


司法院資訊處製作；財團法人民間司法改革基金會備份。
